---
title: "Formelsammlung Statistik"
author: "Lukas Warode"
output: pdf_document
fontsize: 10pt
---

```{r setup, include=FALSE}
library(tidyverse)

theme_set(theme_classic())

knitr::opts_chunk$set(fig.width = 4, 
                      fig.height = 2.5, 
                      fig.align = "center",
                      cache = FALSE)

modus <- function(var) {
  table(var) %>% 
    sort(decreasing = TRUE) %>% 
    names() %>% 
    .[1] %>% 
    as.numeric()
}
```

# Maße der zentralen Tendenz

## Modus

- Nominales Skalenniveau
- Häufigster Wert

\large 
$$ \large x_{mod} $$ 
\normalsize

## Median

- Ordinales Skalenniveau
- Mittlere Ausprägung bei Anordnung der Variable

Ungerade Anzahl an Fällen (n):
\large
$$ \large \tilde{x} = x_{(\frac{n+1}{2})}$$ 
\normalsize

```{r median I}
set.seed(42)

random_sample <- sample(1:42, 11)

sort(random_sample)

median(random_sample)
```

Gerade Anzahl an Fällen (n):
\large 
$$\large \tilde{x} =\frac{x_{(\frac{n}{2})} + x_{(\frac{n}{2}+1)}}{2}$$
\normalsize
```{r median II}
random_sample <- random_sample[random_sample != max(random_sample)]

sort(random_sample)

median(random_sample)
```

## Arithmetisches Mittel

- Metrisches Skalenniveau
- Summe aller Fälle durch Anzahl der Fälle teilen

\large 
$$\large \bar{x} = \frac{x_{1} + x_{2} + ... + x_{n}}{n} = \frac{1}{n} \sum_{i=i}^{n} x_{i} $$
\normalsize
```{r mean}
random_sample

mean(random_sample)
```

# Verteilungsformen

## Symmetrisch
\large 
$$\large x_{mod} = \tilde{x} = \bar{x} $$
\normalsize
```{r, echo=FALSE, warning=FALSE}
random_sample_symmetric <- round(rbeta(1000000, 5, 5), 3)

# random_sample_symmetric <- round(rnorm(n = 10000, mean = 0, sd = 0.5), 1)

# random_sample_symmetric <- round(fGarch::rsnorm(10000, mean = 0, sd = 0.5, xi = -10), 1)

random_sample_symmetric %>% 
  as_tibble() %>% 
  ggplot(aes(value)) + 
  geom_density() +
  geom_vline(xintercept = modus(random_sample_symmetric), alpha = 0.25, linetype = 2) +
  annotate("text", label = expression(x[mod]), x = modus(random_sample_symmetric), y = 1.5, size = 5) +
  # geom_vline(xintercept = median(random_sample_symmetric), alpha = 0.25, linetype = 2) +
  annotate("text", label = expression(tilde(x)) , x = modus(random_sample_symmetric), y = 1, size = 5) +
  # geom_vline(xintercept = mean(random_sample_symmetric), alpha = 0.25, linetype = 2) +
  annotate("text", label = expression(bar(x)), x = modus(random_sample_symmetric), y = 0.5, size = 5) 
```




## Linkssteil / Rechtsschief
\large 
$$\large x_{mod} < \tilde{x} < \bar{x} $$
\normalsize
```{r, echo=FALSE, warning=FALSE}
random_sample_right_skewed <- round(rbeta(1000000, 2, 4.5), 3)

# random_sample_right_skewed <- round(rnorm(n = 10000, mean = 0, sd = 0.5), 1)

# random_sample_right_skewed <- round(fGarch::rsnorm(10000, mean = 0, sd = 0.5, xi = -10), 1)

random_sample_right_skewed %>% 
  as_tibble() %>% 
  ggplot(aes(value)) + 
  geom_density() +
  geom_vline(xintercept = modus(random_sample_right_skewed), alpha = 0.25, linetype = 2) +
  annotate("text", label = expression(x[mod]), x = modus(random_sample_right_skewed), y = 1.5, size = 5) +
  geom_vline(xintercept = median(random_sample_right_skewed), alpha = 0.25, linetype = 2) +
  annotate("text", label = expression(tilde(x)), x = median(random_sample_right_skewed), y = 1, size = 5) +
  geom_vline(xintercept = mean(random_sample_right_skewed), alpha = 0.25, linetype = 2) +
  annotate("text", label = expression(bar(x)), x = mean(random_sample_right_skewed), y = 0.5, size = 5) 
```

## Rechtssteil / Linksschief
\large 
$$\large x_{mod} > \tilde{x} > \bar{x} $$
\normalsize
```{r, echo=FALSE, warning=FALSE}
random_sample_left_skewed <- round(rbeta(1000000, 4.5, 2), 3)

random_sample_left_skewed %>% 
  as_tibble() %>% 
  ggplot(aes(value)) + 
  geom_density() +
  geom_vline(xintercept = modus(random_sample_left_skewed), alpha = 0.25, linetype = 2) +
  annotate("text", label = expression(x[mod]), x = modus(random_sample_left_skewed), y = 1.5, size = 5) +
  geom_vline(xintercept = median(random_sample_left_skewed), alpha = 0.25, linetype = 2) +
  annotate("text", label = expression(tilde(x)), x = median(random_sample_left_skewed), y = 1, size = 5) +
  geom_vline(xintercept = mean(random_sample_left_skewed), alpha = 0.25, linetype = 2) +
  annotate("text", label = expression(bar(x)), x = mean(random_sample_left_skewed), y = 0.5, size = 5) 
```

